臺灣臺南地方法院柳營簡易庭民事判決
110年度營簡字第384號
原      告  蔡秋芬  
訴訟代理人  張簡宏斌律師
被      告  王睿謙  

訴訟代理人  王崇政  

上列當事人間請求返還價金事件，經本院柳營簡易庭於民國111
年5月17日言詞辯論終結，判決如下：
    主  文
一、被告應給付原告新臺幣200,000元，及自民國110年7月28日
    起至清償日止，按週年利率百分之5計算之利息。
二、訴訟費用新臺幣2,100元由被告負擔。
三、本判決得假執行。
    事實及理由
一、原告起訴主張：
  ㈠原告於民國110年5月11日向被告購買臺南市○○區○○○段○○○○段
    ○0000000地號土地（下稱系爭土地）暨門牌號碼臺南市下營
    區大埤寮49之2建物（下稱系爭建物，與系爭土地合稱為系
    爭不動產），並簽訂買賣契約（下稱系爭契約），約定系爭
    不動產之價金為新臺幣（下同）6,000,000元。原告於110年
    5月12日匯款200,000元與被告。
　㈡惟系爭契約簽訂後，原告發現系爭建物屬農舍，而被告簽訂
    系爭契約時未告知此事，刻意隱匿系爭建物之基地除系爭土
    地外，尚有兩筆農地之事實，致原告誤信系爭建物屬一般建
    物，原告依民法第88條、第92條撤銷買賣之意思表示，系爭
    契約自始無效，爰依民法第113條、第179條請求被告返還20
    0,000元。
  ㈢並聲明：如主文第1項所載；原告願供擔保，請准宣告假執行
    。
二、被告則以：　
　⒈原告買賣系爭建物前，業已商請原告透過房仲看屋及介紹，
    原告堅持直接與被告商談購屋事宜，當日簽約被告請原告對
    系爭契約之條款仔細確認，於簽立系爭契約後，邀同原告一
    同找代書確認，遭原告拒絕。被告所提示之使用執照上明白
    記載系爭建物屬農舍，原告不願意找專業人士協助，其乃因
    自己之過失導致錯誤或不知，自無從撤銷其意思表示。
　⒉系爭建物雖屬農舍，但被告亦同意協助原告將農舍變更為一
    般住宅，原告卻堅持其非農民無法過戶等理由，事實上系爭
    不動產賣與他人後，系爭建物坐落之基地，除系爭土地外，
    其餘兩筆農地臺南市○○區○○段0000○○段0000地號土地均已解
    除套繪，系爭建物更已變更為一般住宅，更顯得是原告誤信
    不能過戶片面解約，無法在110年6月30日前過戶完成，依民
    法第249條第1項第2款規定，定金不能請求返還。
　⒊並聲明：原告之訴駁回。
三、得心證之理由：
  ㈠原告不得依民法第88條規定撤銷意思表示：
　⒈意思表示之內容有錯誤，或表意人若知其事情即不為意思表
    示者，表意人得將其意思表示撤銷之。但以其錯誤或不知事
    情，非由表意人自己之過失者為限。當事人之資格或物之性
    質，若交易上認為重要者，其錯誤，視為意思表示內容之錯
    誤，民法第88條定有明文。該條文第1項規範內容錯誤及表
    示行為錯誤兩種情形時，表意人得撤銷其意思表示。所謂內
    容錯誤係指表意人表示其所欲為之表示，但誤認其表示的客
    觀意義，常見有三種情況：當事人本身的錯誤（誤某人為救
    命恩人而為贈與）、標的物本身的錯誤（誤甲犬為乙犬）、
    法律行為性質的錯誤（誤買賣為贈與而承諾之）。所謂表示
    行為錯誤係指表意人誤為表示其所意欲者，如誤言（欲贈與
    A書，誤說為B書）、誤寫（售價為100元，誤寫為10元），
    或誤取（誤A筆為B筆而丟棄之）。前者為表意人使用了其所
    欲使用的表示方法，但誤認其意義；後者為表意人使用了其
    所不欲使用的表示方法。該條文第2項所稱之「當事人之資
    格」錯誤，係指性別、職業、健康狀態、刑罰前科、聲望等
    特徵；「物之性質」錯誤，係指足以影響物之使用及價值的
    事實或法律關係。在「當事人之資格」及「物之性質」錯誤
    ，原屬動機錯誤，原則不得撤銷其意思表示，然為保護表意
    人之利益，在交易上認為重要時，例外得以撤銷。交易上是
    否重要，應就各該法律行為的典型交易目的加以認定。
　⒉原告主張其不知系爭建物為農舍，誤以為為一般建物，而簽
    訂系爭契約，依民法第88條撤銷意思表示等語。原告上開所
    稱之錯誤，應屬物之性質錯誤情況，依上開說明，須交易上
    認為重要時，視為意思表示內容之錯誤，回歸第88條第1項
    撤銷意思表示。查農舍係與農業經營不可分離之建築物，為
    符合農業發展條例第18條之立法精神及落實農地管理政策，
    地政機關自應配合上開規定管制農舍應與其坐落用地併同移
    轉，且其承受人應符合無自用農舍之規定（即一人僅能有一
    戶農舍），有內政部96年9月28日內授中辦地字第096005171
    1號可參，系爭建物既屬農舍，原告須無自用農舍始得移轉
    所有權，堪認此屬交易上重要者，視為意思表示內容之錯誤
    ，回歸第88條第1項撤銷意思表示。
　⒊意思表示的錯誤因表意人之過失者，不得撤銷意思表示。查
    證人甲○○於本院審理時證稱：我不認識原告，只有看過被告
    一次，於110年5月11日證人乙○○來找我，要請我聯絡被告，
    我聯絡被告時，被告有告訴我先請原告去找房仲，但後來是
    被告到現場，他們要進去看系爭建物，我沒有進去系爭建物
    ，看完後就到我家來簽契約的事宜。在我家簽約時，現場有
    原告夫妻、媳婦，及被告母子，證人乙○○沒有去我家，我請
    他們自己談就好，我在那邊泡茶，被告開6,000,000元，原
    告同意就成交，被告母親說要拿訂金，但因原告身上沒帶那
    麼多錢，後來他們就說用匯款，被告有拿資料給原告看，但
    我沒有看內容不知道是什麼，過程中我沒有聽到被告說系爭
    建物是農舍等語，證人乙○○證稱：原告來我家玩，知道附近
    有一間房子要賣，我知道證人甲○○可以聯絡到被告，就去找
    證人甲○○，在系爭建物洽談時，我有在現場，但一開始我出
    去接電話沒聽到，後來我進來有聽到6,000,000元，然後他
    們就去證人甲○○家談細節，我沒有過去，當天進去系爭建物
    時，剛好有房仲帶客人看系爭建物，我們準備要進去時，他
    們就要出來等語，由上開證人所述當時兩造購屋之情況大抵
    相符，堪認證人所述為真。則原告於110年5月11日未透過房
    屋仲介公司，直接與被告聯絡參觀系爭建物，並於當日立即
    簽約，於翌日原告即匯款訂金與被告，足見原告為節省仲介
    費，並急於購買系爭建物，始迅速與被告簽訂系爭契約，衡
    諸常情，一般人購買不動產，因不動產價值高，無論是投資
    或自住等用途，均會特別謹慎注意產權是否清楚、房屋用途
    、屋況、使用坪數是否與權狀相同等情況，此等專業事項通
    常會委由不動產經紀公司（仲介）協助或地政士（代書）代
    為協助處理，在自行商談買賣不動產時，應更加謹慎，然原
    告購買系爭不動產時，被告有提供系爭土地權狀給原告，權
    狀上有加註：同段710見號之建築基地地號：下營段3365、
    同段579之221、同段3629地號，有土地建物查詢資料可佐，
    原告對於此記載完全未加以詢問被告，更何況原告於110年6
    月3日17時42分在通訊軟體LINE對話記錄中還要確認系爭建
    物目前所有權人為何人，而所簽立之系爭契約亦無任何屋況
    說明書，堪認原告違反一般人之注意義務，依民法第88條第
    1項但書規定不得撤銷其意思表示。
  ㈡原告得依民法第92條規定撤銷意思表示：　
　⒈按民法第92條第1項所謂詐欺，雖不以積極之欺罔行為為限，
    然單純之緘默，除在法律上、契約上或交易習慣上，就某事
    項負有告知之義務者外，其緘默並無違法性，即非本條之詐
    欺。此為不作為詐欺，原則上不成立詐欺，然仍須個案加以
    認定，而主張被詐欺之當事人應就詐欺行為負舉證責任。查
    農舍為法律上有特別規定其使用目的及限制，已如前述，在
    交易習慣上出賣人應負有告知義務，是被告出賣系爭建物既
    為農舍，自應有告知系爭建物為農舍之義務，若未盡其義務
    時，原告自得依民法第92條撤銷其意思表示。
　⒉查被告雖於審理過程中稱：被告有拿出使用執照，上面有註
    明是農舍，也有稍微提及等語，惟於兩造與地政士之通訊軟
    體LINE群組對話內容中，地政士於110年6月3日15時16分稱
    「因建物是農舍，需證明你名下無農舍才可過戶。」原告於
    同日15時17分稱「那棟房子不是建地嗎為什麼是農舍。」後
    ，原告在兩造通訊軟體LINE對話內容同日15時22分稱「為什
    麼代書說你們那棟建築物是農舍當初為什麼都沒有說。」被
    告立即回答「因為你的權利沒有影響。」足見原告在發現系
    爭建物為農舍時，第一時間質疑被告，被告並未否認，參以
    證人甲○○、乙○○上開證述，其二人有在現場的時間均未聽聞
    被告有告知原告系爭建物是農舍一事，堪認被告未告知系爭
    建物為農舍。被告違反上開告知義務，屬不作為詐欺，原告
    已於110年6月11日寄送存證信函予被告，並於110年6月23日
    提起本件訴訟表明撤銷買賣之意思表示，未逾一年除斥期間
    ，系爭契約因原告撤銷而自始無效。
　㈢原告得請求被告返還200,000元
　　無法律上之原因而受利益，致他人受損害者，應返還其利益
    。雖有法律上之原因，而其後已不存在者，亦同，民法第17
    9條定有明文。兩造間之系爭契約既已無效，原告交付買賣
    價金200,000元與被告，被告受有利益，原告受有損害，其
    間具有直接因果關係，與上開規定之構成要件相符，原告依
    民法第179條之規定請求被告返還價金200,000元，為有理由
    ，應予准許。
四、給付無確定期限者，債務人於債權人得請求給付時，經其催
    告而未為給付，自受催告時起，負遲延責任。其經債權人起
    訴而送達訴狀，或依督促程序送達支付命令，或為其他相類
    之行為者，與催告有同一之效力；遲延之債務，以支付金錢
    為標的者，債權人得請求依法定利率計算之遲延利息；應付
    利息之債務，其利率未經約定，亦無法律可據者，週年利率
    為百分之5，民法第229條第2項、第233條第1項前段及第203
    條分別定有明文。查原告之起訴狀繕本係於110年7月27日送
    達被告，有本院送達證書1份附卷可查，是原告請求被告給
    付自110年7月28日起至清償日止，按週年利率百分之5計算
    之法定遲延利息，為有理由，應予准許。
五、從而，原告依民法第179條請求被告給付如主文第1項所示之
    金額及利息，為有理由，應予准許。又本件係屬民事訴訟法
    第427條第1項簡易訴訟事件所為被告敗訴之判決，依同法第
    389條第1項第3款規定，應依職權宣告假執行。原告陳明願
    供擔保聲請宣告假執行，僅係促使本院職權之發動，並無准
    駁之必要，附此敘明。
六、本件事證已臻明確，兩造其餘之攻擊或防禦方法及所提出之
    證據，經本院斟酌後，認為均不足以影響本判決之結果，爰
    不逐一論列，附此敘明。
七、訴訟費用負擔之依據：民事訴訟法第436條第2項、第78條。
中　　華　　民　　國　　111 　年　　5 　　月　　31　　日
                  臺灣臺南地方法院柳營簡易庭
                              法  官  陳協奇
以上正本係照原本作成。
被告如不服本判決，應於送達後20日內，向本院提出上訴狀並表
明上訴理由，如於本判決宣示後送達前提起上訴者，應於判決送
達後20日內補提上訴理由書（須附繕本）。如委任律師提起上訴
者，應一併繳納上訴審裁判費。
中　　華　　民　　國　　111 　年　　5 　　月　　31　　日
　　　　　　　　　　　　　　　書記官  洪季杏